【裁判字號】    88,交上易,23
【裁判日期】    890904
【裁判案由】    過失致死
【裁判全文】
臺灣高等法院花蓮分院刑事判決                    八十八年度交上易字第二三號
    上訴人即被告  乙○○
    選任  辯護人  王丕衍
右上訴人即被告因過失致死案件，不服臺灣臺東地方法院八十七年度交易字第八六號
中華民國八十八年六月八日第一審判決（起訴案號：臺灣臺東地方法院檢察署八十七
年度偵字第二０五七號），提起上訴，本院判決如左：
    主  文
原判決撤銷。
乙○○無罪。
    理  由
一、公訴意旨如附件起訴書之記載。
二、公訴人認被告乙○○涉有刑法第二百七十六條第一項之過失致死罪嫌，無非以被
    告乙○○所駕駛之車牌號碼ＷＵ—八八八０號自小客車右前車頭保險桿附近，有
    橙紅色長約三點八公分刮痕，與死者吳俊龍所騎乘車號ＷＷＵ—七七七號機車坐
    側護板之擦痕高度相仿；且經鑑定：「認上述自小客車上之橙紅色漆及上述機車
    護板刮痕部位上之底漆，無法排除兩者來自同源之可能」，為主要論據。訊之上
    訴人即被告（以下簡稱被告）乙○○對其於民國（下同）八十七年五月七日晚上
    十九時三十分許，有駕駛車牌號碼ＷＵ—八八八０號自小客車，途經中華大橋一
    節並不諱言；惟堅決否認有過失致死犯行，辯稱：伊並沒有撞倒機車，伊看到上
    述機車時，該機車已倒在路中央，沒有看到人，因距該機車僅約十餘公尺，左轉
    閃煞不及，導致右前車頭擦撞到該機車；伊不知道車頭保險桿刮痕如何來的等語
    。
三、按犯罪事實應依證據認定之，無證據不得推定其犯罪事實；又不能證明被告犯罪
    者，應諭知無罪之判決，刑事訴訟法第一百五十四條、第三百零一條第一項分別
    定有明文。又認定犯罪事實雖不以直接證據為限，間接證據亦包括在內；然無論
    直接或間接證據，其為訴訟上之證明，須於通常一般之人均不致於有所懷疑，而
    得確信其為真實之程度者，始得據之為有罪之認定，倘其證明尚未達到此一程度
    ，而有合理性懷疑之存在時，即不得遽以自己片面之觀點，遽為被告有罪之認定
    （最高法院七十六年度台上字第四九八六號判例參照）。又認定不利於被告之事
    實，須依積極證據，苟積極證據不足為不利於被告事實之認定時，即應為有利於
    被告之認定，更不必有何有利之證據（最高法院三０年上字第八一六號判例參照
    ）。經查：
  (一)本件死者吳俊龍確係因車禍導致腦水腫、頭部外傷死亡，經臺灣臺東地方法院檢
    察署檢察官督同檢驗員相驗明確，有相驗屍體證明書、驗斷書、及勘驗筆錄、照
    片數張在卷可憑，應屬無疑。又車禍現場即台東市中華大橋南端起第六根水銀柱
    下方水泥護欄有機車輪胎擦痕、留下脫鞋一隻、毛巾一條、機車碎片多塊、血跡
    ，及死者所騎乘之機車車頭大燈有破損及擦撞凹破痕等情，亦經檢察官勘驗明確
    ，有前揭勘驗筆錄暨道路交通事故調查表在卷可參。是死者吳俊龍騎乘之車號Ｗ
    ＷＵ—七七七號機車車頭及大燈、輪胎有撞擊中華大橋南端起第六根水銀柱下方
    水泥護欄，因而人車倒地，加以死者吳俊龍未戴安全帽，致頭部外傷、腦水腫不
    幸死亡，固屬事實。然死者吳俊龍騎乘之車號ＷＷＵ—七七七號機車為何會撞擊
    中華大橋南端起第六根水銀柱下方水泥護欄？由車禍後經過現場之證人湯德望、
    徐明浩等人之證言，均無從得悉。即使搭乘死者所騎機車之證人甲○○，僅在警
    訊中證述：伊與死者自八十七年五月七日下午十四十三十分許開始飲酒，至同日
    十八時許，大約喝了六瓶稻香酒，才騎乘機車返回志航基地，伊與死者都有酒醉
    等語；及在本院證稱：死者未戴安全帽，伊有戴；當時喝醉了，二人至少喝了五
    瓶稻香酒；伊坐上車沒幾分鐘就醉了，醒來時已在醫院，所以車禍過程伊都沒有
    印象等語；亦僅能證明死者車禍當時有酒醉駕車情形，並無法證明車禍係由被告
    引起。
  (二)被告乙○○所駕駛之車牌號碼ＷＵ—八八八０號自小客車在本件車禍後，右前車
    頭保險桿附近，發現有乙道橙紅色長約三點八公分刮痕，且該刮痕距地面約四十
    五公分至四十六公分高。且死者吳俊龍所騎乘車號ＷＷＵ—七七七號機車在本件
    車禍後，左側護板有擦痕，擦痕位置距地面約有五十三公分高，該擦痕有約九點
    五公分長之水平刮痕，底漆為紅色；護板另有刮痕，最低四十九公分，最高五十
    六點五公分，呈糊狀擦痕，刮痕長十二公分，底漆為紅色；機車座椅下置物箱左
    側破碎、空氣濾靜器有壓迫痕及裂痕長約八點五公分，機車左側車身護板有壓迫
    痕、不規則裂痕長約十六公分一節，固據檢察官八十七年五月十二日、五月十四
    日及七月二十二日勘驗明確，製有履勘筆錄三份及照片多張附卷可稽。惟被告所
    駕駛之車牌號碼ＷＵ—八八八０號自小客車在本件車禍前右前車頭保險桿附近即
    有刮痕，業據證人劉應科於偵查中結證明確，已難證實該刮痕係本件車禍所遺留
    ；況被告自小客車右前保險桿之橙紅色刮痕高度，與死者機車擦痕高度相差達七
    公分至八公分（檢察官上述勘驗係均未載人情況下所量之高度，而車禍當時機車
    載有二人，被告汽車上搭載有三人），應不可能係擦撞死者機車所留下。復觀上
    述死者機車左側護板之擦痕、刮痕均刮擦至紅色底漆，衡諸被告自小客車保險桿
    與死者機車左側護板表面均為光滑之烤漆，如有擦撞亦不可能將死者機車左側護
    板刮至底漆；故死者機車左側護板之擦痕、刮痕，應均係機車撞擊水泥護欄倒地
    後摩擦地面所遺留較為可能。
  (三)再被告乙○○所駕駛之車牌號碼：ＷＵ—八八八０號自小客車右前車頭保險桿附
    之橙紅色刮痕，經台東縣警察局採證保險桿刮痕上之橙紅色漆及被害人古俊龍所
    騎乘機車左側護板一片，送請內政部刑事警察局鑑定結果：「認上述自小客車上
    之橙紅色漆及上述機車護板刮痕部位上之底漆，無法排除兩者來自同源之可能。
    」，固亦有內政部警證述刑事警察局八十七年六月二十九日刑鑑字第三四四四三
    號鑑驗通知書各一份附卷可稽。惟該鑑定並未肯定被告自小客車保險桿刮痕上之
    橙紅色漆確係來自死者機車護板刮痕部位上之底漆，而以現今車輛、車漆均大量
    生產之情況，實難確認被告自小客車保險桿刮痕上之橙紅色漆確係來自死者機車
    護板刮痕部位上之底漆，而遽以推定死者機車係先遭被告之小客車側撞後，機車
    車頭及大燈、輪胎再向右前方撞及橋邊之護欄。
  (四)又死者吳俊龍所騎乘之機車在本件車禍後，左側護板有擦痕，擦痕位置距地面約
    有五十三公分高，該擦痕有約九點五公分長之水平刮痕，底漆為紅色；護板另有
    刮痕，最低四十九公分，最高五十六點五公分，呈糊狀擦痕，刮痕長十二公分，
    底漆為紅色，機車座椅下置物箱左側破碎、空氣濾靜器有壓迫痕及裂痕長約八點
    五公分，機車左側車身護板有壓迫痕、不規則裂痕長約十六公分一節，經檢察官
    勘驗屬實，已如前述；再死者吳俊龍所騎乘之機車右手把及右側護板亦有擦痕，
    並經本院勘驗屬實，有本院筆錄可稽。而被告所駕駛之車牌號碼：ＷＵ—八八八
    ０號自小客車車禍後右前車頭保險桿下方破損、右前大樑後縮、水箱破損、冷排
    （散熱器）破損等情，則經證人劉應科證述甚詳，並有被告車輛照片在卷可按。
    是足認被告所駕駛之車牌號碼：ＷＵ—八八八０號自小客車右前車頭保險桿，確
    有於死者機車倒地後（機車左側朝地），撞及死者機車（未撞擊死者）並加以推
    擦情形；台灣省花東區車輛行車事故鑑定委員會鑑定意見亦同此認定，亦有該委
    員會函附於原審卷可按。復觀之本件道路交通事故調查表中事故現場圖所示，被
    告與死者車輛為同方向前進，死者機車所留護欄刮痕長六點二公尺，倒地後刮地
    痕二十五公尺（由護欄往快車道方向）。如車禍當時死者機車速度較被告自小客
    車為快，被告自小客車自不可能擦撞死者機車；如車禍當時時死者機車速度較被
    告自小客車為慢，則死者機車遭被告自小客車擦撞後斜向右方橋邊之護欄，再反
    彈倒地滑向快車道，直線行駛之被告自小客車早已通過死者機車倒地滑行後停止
    處，被告自小客車右前車頭保險桿自不可能再撞及死者機車並加以推擦，堪予確
    認。綜上跡證，被告所辯其並沒有撞倒死者機車，係在死者機車倒地後始撞及死
    者機車等語，並非無據。
  (五)綜合上情，本件車禍可能係死者吳俊龍酒後駕車，不慎撞擊中華大橋南端起第六
    根水銀柱下方水泥護欄，導致腦水腫、頭部外傷死亡；死者吳俊龍服務軍方之地
    面失事報告表、撫恤檔案、警方道路交通事故調查報告表，亦均為同此記載，有
    地面失事報告表、道路交通事故調查報告表及聯合勤務總司令部留守業務署八十
    九年七月一日密環字第０七二三六號函在卷可憑。被告固在死者機車倒地後有撞
    及死者機車情事，惟其行為與被告之死亡間並無因果關係，要難其負過失致死罪
    責。公訴人所舉之證據並無法切確證明被告確有過失致死犯行，本院復查無其他
    積極證據足資證明被告確有公訴人所指之犯行。揆諸前開法律規定及判例意旨，
    及罪疑惟輕法則，自屬不能證明被告犯罪。原審失察，遽認死者機車係遭被告之
    小客車側撞後，再撞及橋邊護欄，被告應負過失致死罪責云云，而予論罪科刑，
    顯有未合。被告上訴意旨否認犯罪，為有理由，應予撤銷改判，並諭知被告無罪
    之判決。
據上論斷，應依刑事訴訟法第三百六十九條第一項前段、第三百六十四條、第三百零
一條第一項前段，判決如主文。
本案經檢察官翟光軍到庭執行職務。
中      華      民      國      八十九      年      九    月      四    日
                                    審判長法官  吳  鴻  章
                                          法官  莊  謙  崇
                                          法官  林  德  盛
右正本證明與原本無異。
本件不得上訴。
                    書記官  盧  夷  狄
中      華      民      國      八十九      年      九    月      四    日


司法院資訊處製作；財團法人民間司法改革基金會備份。
